ACORDAO-COMPLETO-2404589

ACÓRDÃO 4224/2020 ATA 9/2020 - PRIMEIRA CÂMARA

VISTOS, relatados e discutidos estes autos que tratam de atos de concessão de aposentadoria emitidos pela Universidade Federal do Espírito Santo;
ACORDAM os Ministros do Tribunal de Contas da União, reunidos em Sessão da 1ª Câmara, com fundamento no art. 71, inciso III, da Constituição Federal, nos arts. 1º, inciso V, e 39, inciso II, da Lei 8.443/1992, no art. 260, § 1º, do RI/TCU e ante as razões expostas pelo Relator, em:
9.1. considerar legais os atos de concessão de aposentadoria (inicial e alteração) emitidos em favor de Irineu Luiz de Carvalho (XXX.243.001-XX) ;
9.2. considerar ilegais os atos de concessão de aposentadoria, emitidos em favor de Augusta Maria Venturini (XXX.356.577-XX) , Elena Moreira Monteiro (XXX.941.487-XX) e João Manoel Caldeira Netto (XXX.547.707-XX) , em razão da utilização de tempo rural em desacordo com o entendimento desta Corte de Contas, recusando os respectivos registros;
9.2.1. dispensar a devolução dos valores indevidamente recebidos até a data da ciência pela Universidade Federal do Espírito Santo do presente acórdão, com base no Enunciado 106 da Súmula da Jurisprudência do TCU;
9.2.2 determinar à Universidade Federal do Espírito Santo, com base no art. 45 da Lei 8.443/1992, que:
9.2.2.1. faça cessar os pagamentos decorrentes do atos impugnado, em especial da vantagem denominada “opção”, comunicando ao TCU, no prazo de quinze dias, as providências adotadas, nos termos do art. 262, caput, do Regimento Interno do TCU, art. 8º, caput, da Resolução-TCU 206/2007 e art. 19, caput, da Instrução Normativa-TCU 78/2018;
9.2.2.2. convoque os inativos Augusta Maria Venturini (XXX.356.577-XX) , Elena Moreira Monteiro (XXX.941.487-XX) e João Manoel Caldeira Neto (XXX.547.707-XX) para que, no prazo máximo de 30 (trinta) dias, optem por uma das possibilidades:
 (i) providenciar o recolhimento ao INSS das contribuições previdenciárias relativas ao tempo rural, de forma indenizada, e manterem o cálculo de seus benefícios na forma em que foram originalmente concedidos;
 (ii) terem as aposentadorias calculadas na proporção de 25/30, no caso das inativas Augusta Maria Venturini e Elena Moreira Monteiro, excluído o tempo rural impugnado e computado o tempo de inatividade para a proporcionalidade mínima, com base no disposto na Súmula TCU n.º 74, e 30/35, para o ex-servidor João Manoel Caldeira Neto, de forma excepcional;
 (iii) as inativas Augusta Maria Venturini e Elena Moreira Monteiro poderão ainda retornar à atividade, ficando sujeitas às regras de aposentadoria atualmente vigentes, uma vez que ainda não completaram os 75 anos, idade impeditiva para a reversão.
9.2.2.3. caso a opção dos inativos convocados recaia no subitem 9.2.2.2, (i) e (ii) , emita novos atos de aposentadoria, espelhando as modificações mencionadas, submetendo-os ao TCU, no prazo de trinta dias, consoante os arts. 262, § 2º, do Regimento Interno do TCU e 19, § 3º, da Instrução Normativa TCU 78/2018;
9.2.2.4. comunique aos interessados o teor desta decisão, alertando-os de que o efeito suspensivo proveniente da interposição de eventual recurso não os eximem da devolução dos valores percebidos indevidamente após as respectivas notificações, caso os recursos não sejam providos;
9.2.2.5. no prazo de 30 (trinta) dias, contados da ciência desta decisão, envie a este Tribunal documentos comprobatórios de que os interessados estão cientes da presente deliberação.

Atos de concessão de aposentadoria emitidos pela Universidade Federal do Espírito Santo. Apreciação para fins de registro.

Primeira Câmara

Universidade Federal do Espírito Santo.

3. Interessados: Augusta Maria Venturini (XXX.356.577-XX); Elena Moreira Monteiro (XXX.941.487-XX); Irineu Luiz de Carvalho (XXX.243.001-XX); Irineu Luiz de Carvalho (XXX.243.001-XX); Joao Manoel Caldeira Netto (XXX.547.707-XX).

13.1. Ministros presentes: Walton Alencar Rodrigues (Presidente), Benjamin Zymler, Bruno Dantas e Vital do Rêgo (Relator).
13.2. Ministros-Substitutos presentes: Augusto Sherman Cavalcanti e Weder de Oliveira.

VITAL DO RÊGO

Adoto como relatório, com os devidos ajustes de forma, a instrução elaborada no âmbito da Secretaria de Fiscalização de Pessoal (peça 29) , com a qual se manifestou de acordo o corpo gerencial daquela unidade técnica especializada (peça 30) , a seguir transcrita:
INTRODUÇÃO
1.	Trata-se de atos de concessão de aposentadoria de Augusta Maria Venturini (XXX.356.577-XX) , Elena Moreira Monteiro (XXX.941.487-XX) , Irineu Luiz de Carvalho (XXX.243.001-XX) e Joao Manoel Caldeira Netto (XXX.547.707-XX) , ex-servidores da Universidade Federal do Espírito Santo.
2.	Os atos foram submetidos, para fim de registro, à apreciação do Tribunal de Contas da União (TCU) , de acordo com o art. 71, inciso III, da Constituição Federal. O cadastramento e a disponibilização ao TCU ocorreram por intermédio do Sistema de Apreciação e Registro de Atos de Admissão e Concessões, na forma dos arts. 2º, caput e incisos I a VI, e 4º, caput, da Instrução Normativa - TCU 78/2018.
HISTÓRICO
3.	Os atos constavam do TC Processo 002.782/2010-3 (peça 1) e foram destacados do referido processo em atendimento ao Acórdão 3943/2012-TCU-Segunda Câmara, de relatoria do Ministro Augusto Nardes (peça 3) .
4.	Após, encaminhou-se diligência à Jurisdicionada e oitiva aos interessados (peças 4-8) . Os comprovantes de recebimento estão anexados às peças 9 e 19
5.	Em resposta, os interessados apresentaram as razões de justificativa acostadas às peças 11, 13 e 15. A Jurisdicionada encaminhou os documentos anexados à peça 21.
EXAME TÉCNICO
Análise do ato de concessão de aposentadoria de Augusta Maria Venturini (XXX.356.577-XX) 
6.	Na referida concessão, houve a averbação de 4 anos e 2 dias referentes a tempo rural, para o deferimento da aposentadoria sob o fundamento legal utilizado (art. 40, inciso III, alínea “c”, da Constituição Federal) .
7.	O único documento relacionado ao tempo rural está acostado à peça 21, p. 17. A interessada, a despeito de ter sido devidamente notificada da oitiva (peça 19) , não se manifestou nos autos.
8.	A jurisprudência pacífica do TCU a respeito do tema foi consolidada em 29/2/2012, por meio do Acórdão 414/2012-TCU-Plenário. Esse acórdão aprovou o Enunciado 268 da Súmula da Jurisprudência do TCU, nos seguintes termos: “O tempo de atividade rural somente poderá ser averbado para fins de aposentadoria no serviço público se recolhidas as respectivas contribuições previdenciárias na época própria ou, posteriormente, de forma indenizada”.
9.	Assim, por não haver comprovação do recolhimento de contribuições previdenciárias, o ato de concessão de aposentadoria em favor da interessada deve ser considerado ilegal.
Análise dos atos de concessão inicial de aposentadoria de Elena Moreira Monteiro (XXX.941.487-XX) 
10.	 Na referida concessão, houve a averbação de 5 anos e 2 dias referentes a tempo rural, para o deferimento da aposentadoria sob o fundamento legal utilizado (art. 40, inciso III, alínea “a”, da Constituição Federal) .
11.	 Em sua defesa, a interessada apresentou as razões de justificativas acostadas à peça 13. No referido documento, os procuradores da ex-servidora alegaram o seguinte:
	a) ocorrência da decadência administrativa (peça 13, p. 3-7) ;
	b) não houve recolhimento de contribuições previdenciárias (peça 13, p. 8) ;
	c) lesão aos princípios da segurança jurídica, do ato jurídico perfeito e do direito adquirido (peça 13, p. 8-12) .
12.	 Sobre a decadência administrativa, o Supremo Tribunal Federal, em relação ao disposto no art. 54 da Lei 9.784/1999, reconhece não ocorrer decadência contra decisão do TCU, visto tratar-se de ato complexo. Nesse sentido, não é demais ressaltar que o entendimento jurisprudencial, tanto no âmbito deste Tribunal quanto no do Poder Judiciário, é de que o referido dispositivo legal, ao ser aplicado aos atos de aposentadoria e pensão, conta seu prazo decadencial somente a partir do respectivo registro pelo Tribunal de Contas da União, visto que, em se tratando de ato complexo, só é aperfeiçoado quando de seu registro pelo TCU. Portanto, o prazo decadencial não pode ser contado a partir da concessão administrativa, mas sim a partir do exame pelo TCU. Esse é o teor da Súmula TCU 278/2012, a seguir transcrita: 
SÚMULA 278/2012: Os atos de aposentadoria, reforma e pensão têm natureza jurídica de atos complexos, razão pela qual os prazos decadenciais a que se referem o § 2º do art. 260 do Regimento Interno e o art. 54 da Lei nº 9.784/99 começam a fluir a partir do momento em que se aperfeiçoam com a decisão do TCU que os considera legais ou ilegais, respectivamente.
Princípios da Segurança Jurídica, legalidade, e do direito adquirido. 
13. O Princípio da Segurança Jurídica é vetor importante do Direito, que impõe ao magistrado a ponderação de sua incidência no caso concreto, mas sempre em face de outros princípios estruturantes da Administração Pública, como o princípio da legalidade, expresso na Constituição Federal, a partir do qual se estrutura todo o direito público e administrativo. 
14. A apreciação de atos de concessão de aposentadoria pela ilegalidade não infringe o princípio da segurança jurídica. O ato de aposentadoria da ex-servidora não pode ser considerado ato jurídico perfeito, uma vez que a interessada não cumpre os requisitos para averbação de tempo rural. Assim, não se pode falar em direito adquirido. 
15. A jurisprudência da Suprema Corte é no sentido de deferir aos atos de aposentadoria e pensão a classificação de ato complexo, motivo pelo qual somente quando recebe o registro pela Corte de Contas passa a estar plenamente formado (perfeito) , válido (aferição da legalidade com reflexo de definitividade perante a Administração, que não mais pode anulá-lo unilateralmente) e eficaz (plenamente oponível a terceiros, deixando de apresentar executoriedade provisória) . 
16.	 Assim, pode-se, então, concluir, que não há que se falar em direito adquirido antes que o ato complexo esteja definitivamente registrado por este Tribunal, muito menos quando a concessão traz em seu bojo vício insanável, por não haver lei que a suporte. Ademais, o acórdão que considerar legal o ato e determinar o seu registro não faz coisa julgada administrativa e pode ser revisto de ofício pelo Tribunal, com a oitiva do Ministério Público e do beneficiário do ato, dentro do prazo de cinco anos da apreciação, se verificado que o ato viola a ordem jurídica, o que ocorre no presente caso (§2º do art. 260 do Regimento Interno do TCU) . 
17. Desta forma, entende-se que não se pode garantir o registro de uma aposentadoria considerada ilegal pelo TCU invocando apenas princípios tais como o da segurança jurídica e razoabilidade, os quais deverão ser sopesados também com o princípio da legalidade.
18.	 Ante o exposto, o ato em comento deve ser considerado ilegal, com negativa de registro.
Análise dos atos de concessão e alteração de aposentadoria de Irineu Luiz de Carvalho (XXX.243.001-XX) 
19.	 Para a referida concessão, utilizou-se a averbação de 10 meses e 4 dias referentes a tempo de aluno-aprendiz.
Do tempo de aluno-aprendiz
20.	 A jurisprudência pacífica do TCU a respeito do tema foi consolidada no Enunciado 96 da Súmula da Jurisprudência da TCU, cuja redação original remonta a 1976. A redação atual, aprovada em 1994, é transcrita a seguir:
Conta-se para todos os efeitos, como tempo de serviço público, o período de trabalho prestado, na qualidade de aluno-aprendiz, em Escola Pública Profissional, desde que comprovada a retribuição pecuniária à conta do Orçamento, admitindo-se, como tal, o recebimento de alimentação, fardamento, material escolar e parcela de renda auferida com a execução de encomendas para terceiros.
21.	 Por meio do Acórdão 2024/2005-TCU-Plenário, relator Lincoln Magalhães da Rocha, foram detalhados os seguintes parâmetros para verificação do atendimento àquele enunciado:
 (...) 
9.3. determinar à Secretaria Federal de Controle Interno que oriente as diversas escolas federais de ensino profissionalizante no sentido de que:
9.3.1. a emissão de certidão de tempo de serviço de aluno-aprendiz deve estar baseada em documentos que comprovem o labor do então estudante na execução de encomendas recebidas pela escola e deve expressamente mencionar o período trabalhado, bem assim a remuneração percebida;
9.3.2. a simples percepção de auxílio financeiro ou em bens não é condição suficiente para caracterizar a condição de aluno-aprendiz, uma vez que pode resultar da concessão de bolsas de estudo ou de subsídios diversos concedidos aos alunos;
9.3.3. as certidões emitidas devem considerar apenas os períodos nos quais os alunos efetivamente laboraram, ou seja, indevido o cômputo do período de férias escolares;
9.3.4. não se admite a existência de aluno-aprendiz para as séries iniciais anteriormente à edição da Lei n.º 3.552, de 16 de janeiro de 1959, a teor do art. 4º do Decreto-lei n.º 8.590, de 8 de janeiro de 1946.
22.	 Os parâmetros detalhados no Acórdão 2024/2005-TCU-Plenário (relator Lincoln Magalhães da Rocha) , foram confirmados por julgados posteriores do TCU, a exemplo dos Acórdãos 8.679/2011 (relator Valmir Campelo) , 3.608/2013 (relator Benjamin Zymler) e 1.952/2014 (relator Augusto Sherman) da Primeira Câmara e 5.790/2011 (relator Raimundo Carreiro) da Segunda Câmara.
23.	 Tendo em vista que a aposentadoria em comento foi concedida em 27/5/1993, cabe observar o entendimento do STF no sentido de que, nas aposentadorias concedidas anteriormente ao Acórdão 2024/2005-TCU-Plenário, deve ser exigido tão somente o atendimento dos requisitos então vigentes, ou seja, aqueles do Enunciado 96 da Súmula da Jurisprudência do TCU (MS - STF 32.245-DF, MS - STF 28.105-DF, MS – STF 31.477-DF, MS – STF 27.476-DF, MS – STF 30.453-DF, MS – STF 28.576-DF, MS – STF 27.615-AL, MS – STF 29.069-DF e MS – STF 28.399-DF) .
24.	 Cabe, assim, no presente caso, verificar o atendimento dos requisitos do Enunciado 96 da Súmula da Jurisprudência do TCU. A redação atual, aprovada em 1994 e vigente quando da emissão do ato, é transcrita novamente a seguir:
Conta-se para todos os efeitos, como tempo de serviço público, o período de trabalho prestado, na qualidade de aluno-aprendiz, em Escola Pública Profissional, desde que comprovada a retribuição pecuniária à conta do Orçamento, admitindo-se, como tal, o recebimento de alimentação, fardamento, material escolar e parcela de renda auferida com a execução de encomendas para terceiros.
25.	 Transcritos os requisitos então exigíveis, após análise da certidão juntada à peça 21, p. 14-15, verificou-se menção a todos os requisitos previstos no Enunciado 96.
26.	 Sendo assim, os atos podem ser considerados legais e registrados.
27.	 Cabe ressaltar que o interessado encaminhou as razões de justificativa anexadas à peça 11. No entanto, deixa-se de analisar a referida resposta, tendo em vista a legalidade dos atos. 
Análise do ato de concessão de aposentadoria de João Manoel Caldeira Netto (XXX.547.707-XX) 
28.	 Na referida concessão, houve a averbação de 19 anos, 10 meses e 12 dias referentes a tempo rural, para o deferimento da aposentadoria sob o fundamento legal utilizado (art. 40, inciso III, alínea c da Constituição Federal) .
29.	 A certidão expedida pelo INSS na qual consta o referido tempo está acostada à peça 21, p. 21.
30.	 Em sua defesa, o interessado apresentou as razões de justificativas acostadas à peça 15. No referido documento, os procuradores do ex-servidor alegaram o seguinte:
	a) ocorrência da decadência administrativa (peça 15, p. 3-7) ;
	b) não houve recolhimento de contribuições previdenciárias (peça 15, p. 7-8) ;
	c) lesão aos princípios da segurança jurídica, do ato jurídico perfeito e do direito adquirido (peça 13, p. 8-12) .
31.	 Sobre os argumentos apresentados, rememore-se a análise apresentada nos parágrafos 12-17 desta instrução.
32.	 Assim, o presente ato deve ser considerado ilegal, com negativa de registro.
CONCLUSÃO
33.	 Em razão do exposto e tendo em vista as análises realizadas nos atos constantes do presente processo, esta Unidade Técnica propõe:
	a) que sejam considerados ilegais, os atos de concessão de aposentadoria em favor de Augusta Maria Venturini (XXX.356.577-XX) , Elena Moreira Monteiro (XXX.941.487-XX) e João Manoel Caldeira Netto (XXX.547.707-XX) , tendo em vista a utilização de tempo rural em desacordo com o entendimento desta Corte de Contas;
	b) que sejam considerados legais os atos de concessão inicial e de alteração de aposentadoria em favor de Irineu Luiz de Carvalho (XXX.243.001-XX) .
PROPOSTA DE ENCAMINHAMENTO
34.	 Ante o exposto, e com base nos arts. 71, inciso III, da Constituição Federal; 1º, inciso V, e 39, inciso II, da Lei 8.443/1992; 260, § 1º, do Regimento Interno do Tribunal de Contas da União, propõe-se:
	a) considerar legais os atos de concessão inicial e de alteração de aposentadoria em favor de Irineu Luiz de Carvalho (XXX.243.001-XX) ;
	b) considerar ilegais os atos iniciais de concessão de aposentadoria em favor de Augusta Maria Venturini (XXX.356.577-XX) , Elena Moreira Monteiro (XXX.941.487-XX) e João Manoel Caldeira Netto (XXX.547.707-XX) , tendo em vista a utilização de tempo rural em desacordo com o entendimento desta Corte de Contas;
	c) dispensar a devolução dos valores indevidamente recebidos até a data da ciência do acórdão que vier a ser prolatado, com base no Enunciado 106 da Súmula da Jurisprudência do TCU;
	c) determinar à Jurisdicionada, com base no art. 45 da Lei 8.443/1992, que:
	c.1) informe aos interessados o teor do acórdão que vier a ser prolatado, encaminhando ao TCU, no prazo de trinta dias, comprovante da data de ciência pelos interessados, alertando-os de que o efeito suspensivo proveniente de eventual interposição de recurso não os exime da devolução dos valores indevidamente percebidos após a notificação, em caso de não provimento desse recurso.
O Ministério Público junto ao TCU, representado nos autos pela Procuradora Dra. Cristina Machado da Costa e Silva, manifestou-se de acordo com a proposição da unidade técnica (peça 31) , apresentando, entretanto, as seguintes complementações às conclusões da Sefip:
Versam os autos sobre processo consolidado com aposentadorias concedidas pela Universidade Federal do Espírito Santo - UFES.
2.	A Secretaria de Fiscalização de Pessoal – Sefip – opina pela legalidade e registro dos atos inicial e de alteração de aposentadoria de Irineu Luiz de Carvalho (peças n.ºs 25 e 26) . Em relação aos demais atos, propõe a ilegalidade e negativa de registro das concessões (pareceres uniformes de peças n.ºs 29 e 30) .
3.	Cabe ressaltar que as aposentadorias ora em análise foram concedidas há muito tempo e os inativos já se encontram em idade avançada. Fazemos uma breve síntese de cada caso:
	Inativo (a) 
	Data nascimento
	Vigência do ato
	Data entrada TCU

	Augusta Maria Venturini
	26/08/1945 (74 anos) 
	04/06/1992 (27 anos) 
	19/04/1999 (20 anos) 

	Elena Moreira Monteiro
	30/09/1948 (71 anos) 
	12/04/1993 (26 anos) 
	09/04/2007 (12 anos) 

	João Manoel Caldeira Neto
	28/02/1944 (75 anos) 
	17/11/1993 (26 anos) 
	04/08/2005 (14 anos) 

4.	A Sefip identificou a averbação de tempo rural desprovido de contribuições previdenciárias nos atos de aposentadorias de Augusta Maria Venturini, Elena Moreira Monteiro e João Manoel Caldeira Neto. Com o expurgo do tempo laborado como rurícola, os inativos não podem permanecer aposentados na forma constante dos formulários de peças n.ºs 23, 24 e 27. Por isso, assiste razão à Sefip ao propor a ilegalidade e negativa de registro das referidas concessões e acolhemos tal proposição de mérito.
5.	Entretanto, apesar da ilegalidade suscitada nos atos, entendemos que cabe a avaliação pormenorizada de cada caso, a fim de minorar os efeitos da eventual negativa de registro, dado o longo tempo decorrido desde a concessão das aposentadorias, além do prazo em que as concessões encontram-se em trâmite na Corte de Contas.
6.	Em relação à inativa Augusta Maria Venturini, houve a contagem de 29 anos, 2 meses e 29 dias de tempo de serviço, sendo 4 anos e 2 dias computados a título de tempo rural. Expurgado o tempo ora impugnado, restariam ainda 25 anos, 2 meses e 27 dias de tempo de serviço, os quais autorizariam a interessada a permanecer na inatividade, porém com a proporção de 25/30 (peça n.º 23) .
7.	Quanto à ex-servidora Elena Moreira Monteiro, aposentada voluntariamente com proventos integrais e com o cômputo de 30 anos, 4 meses e 25 dias, houve a impugnação de 5 anos e 2 dias a título de tempo rural. Subtraído o tempo indevido e como a aposentadoria é anterior a 15/12/1998, data de publicação da Emenda Constitucional n.º 20/1998, é cabível a contagem do tempo de inatividade suficiente para a obtenção da proporcionalidade mínima de 25/30 (mulher) ou 30/35 (homem) , nos termos do que dispõe a Súmula TCU n.º 74. Portanto, a interessada poderá optar por manter-se aposentada com a proporção mínima de 25/30.
8.	Por fim, o inativo João Manoel Caldeira Neto aposentou-se com 31 anos, 2 meses e 18 dias, tendo averbado 19 anos, 10 meses e 12 dias em atividade rurícola. Mesmo com o expurgo do tempo rural e o cômputo do tempo de inatividade até 15/12/1998, o interessado não contaria os 30 anos suficientes para ser inativado com a proporção mínima de 30/35. Entretanto, dada a idade avançada do inativo, que já está impossibilitado de retornar à ativa por haver atingido os 75 anos, e o longo tempo desde sua aposentadoria (mais de 26 anos) , defendemos que, excepcionalmente, seja deferida a possibilidade de o interessado permanecer aposentado com a fração de 30/35.
9.	Não se pode olvidar que os interessados poderão optar pelo recolhimento, ao INSS, das contribuições previdenciárias relativas ao tempo rural, de forma indenizada, e manterem o cálculo de seus benefícios na forma em que foram originalmente concedidos. Adicionalmente, as inativas Augusta Maria Venturini e Elena Moreira Monteiro ainda podem escolher o retorno à ativa, uma vez que ainda não completaram os 75 anos, porém ficarão sujeitas às regras de inativação atualmente em vigor.
10. Quanto ao inativo Irineu Luiz de Carvalho, acompanhamos a proposição de legalidade e registro dos atos de peças n.ºs 25 e 26.
11. Por todo o exposto, esta representante do Ministério Público de Contas coloca-se de acordo com a proposição firmada pela Sefip às peças n.ºs 29 e 30, adicionando as seguintes determinações à Universidade Federal do Espírito Santo:
11.1. convoque os inativos Augusta Maria Venturini (CPF n.º XXX.356.577-XX) – peça n.º 23, Elena Moreira Monteiro (CPF n.º XXX.941.487-XX) – peça n.º 24 – e João Manoel Caldeira Neto (CPF n.º XXX.547.707-XX) para que, no prazo máximo de 30 (trinta) dias, optem por uma das possibilidades:
11.1.1. providenciar o recolhimento ao INSS das contribuições previdenciárias relativas ao tempo rural, de forma indenizada, e manterem o cálculo de seus benefícios na forma em que foram originalmente concedidos, devendo a UFES promover o envio de novos atos à consideração da Corte de Contas, por meio do sistema e-Pessoal, após a comprovação dos recolhimentos;
11.1.2. terem as aposentadorias calculadas na proporção de 25/30, no caso das inativas Augusta Maria Venturini e Elena Moreira Monteiro, excluído o tempo rural impugnado e computado o tempo de inatividade para a proporcionalidade mínima, com base no disposto na Súmula TCU n.º 74, e 30/35, para o ex-servidor João Manoel Caldeira Neto, de forma excepcional, devendo ser enviados novos atos ao Tribunal, pelo e-Pessoal, espelhando essas modificações de cálculo e de fundamento legal, se for o caso;
11.1.3. as inativas Augusta Maria Venturini e Elena Moreira Monteiro poderão ainda retornar à atividade, ficando sujeitas às regras de aposentadoria atualmente vigentes, uma vez que ainda não completaram os 75 anos, idade impeditiva para a reversão.
É o Relatório.

Esmeraldo Augusto Lucchesi Ramacciotti (OAB/ES 232-B); Jonas Modesto da Cruz (OAB/DF 13.743) e outros.

Procuradora-Geral Cristina Machado da Costa e Silva.

APOSENTADORIA. AVERBAÇÃO DE TEMPO DE SERVIÇO RURAL PARA FINS DE INATIVAÇÃO NO REGIME ESTATUTÁRIO. NÃO COMPROVAÇÃO DO RECOLHIMENTO DAS RESPECTIVAS CONTRIBUIÇÕES PREVIDENCIÁRIAS. IMPOSSIBILIDADE. OITIVAS. LEGALIDADE DE DOIS ATOS. ILEGALIDADE DE TRÊS ATOS. DETERMINAÇÕES.

APOSENTADORIA (APOS)

Secretaria de Fiscalização de Pessoal (Sefip).

Aprecia-se, nesta oportunidade, atos de concessão de aposentadoria emitidos pela Universidade Federal do Espírito Santo em favor dos ex-servidores Augusta Maria Venturini (inicial) , Elena Moreira Monteiro (inicial) , Irineu Luiz de Carvalho (inicial e alteração) e João Manoel Caldeira Netto (inicial) . Nos atos de interesse de Augusta Maria Venturini, Elena Moreira Monteiro e João Manoel Caldeira Netto, a Sefip identificou indícios de irregularidade na averbação de tempo rural sem a comprovação dos recolhimentos previdenciários. Nos atos de Irineu Luiz de Carvalho (inicial e alteração) , foi identificada a averbação de tempo na condição de aluno aprendiz.
Preliminarmente, vale dizer que em razão dos atos em questão terem sido disponibilizados ao TCU há mais de 5 (cinco) anos e considerando a possibilidade de negativa de registro, foram oportunizadas, aos interessados, as garantias constitucionais atinentes ao contraditório e ampla defesa, em conformidade com o entendimento firmado a partir da prolação do Acórdão 587/2011-TCU-Plenário.
Os inativos Elena Moreira Monteiro, Irineu Luiz de Carvalho e João Manoel Caldeira Netto, após terem sido regularmente notificados, apresentaram suas razões e argumentos quanto ao indício de irregularidade mencionado. Já a inativa Augusta Maria Venturini, a despeito de ter sido regularmente notificada (peça 19) , decidiu não se manifestar nos autos.
Em síntese, os argumentos apresentados pelos ex-servidores Elena Moreira Monteiro, e Joao Manoel Caldeira Netto sustentam a aplicação da decadência administrativa, prevista no art. 54 da Lei 9.874/1999 e dos princípios da segurança jurídica, ato jurídico perfeito e direito adquirido. No caso do inativo Irineu Luiz de Carvalho, a unidade técnica entendeu que a certidão juntada à peça 21, p. 14-15, atende aos requisitos previstos no Enunciado 96, da Súmula de Jurisprudência bem como no Acórdão 2024/2005-TCU-Plenário. Por tal razão, a Sefip considerou regular a averbação de 10 meses e 4 dias na aposentadoria emitida em favor de Irineu Luiz. No mérito, a unidade técnica propõe considerar legais os atos (inicial e alteração) emitidos em favor de Irineu Luiz de Carvalho e ilegais os demais atos constantes dos autos.
O MPTCU, ao concordar com as propostas formuladas pela Sefip, sugeriu determinação adicional com vistas a prestar esclarecimentos aos inativos cujas propostas formuladas para seus respectivos atos, foram no sentido da ilegalidade, quanto as opções a que estes interessados poderão recorrer.
II
Registro minha concordância integral com a proposta formulada pela unidade técnica, aquiescida e complementada pela manifestação do MPTCU, razão pela qual acolho os pareceres precedentes por seus próprios fundamentos, valendo-me, para tanto, da técnica da motivação per relationem, nos termos do art. 2º, § 3º, do Decreto 9.830, de 10 de junho de 2019, sem prejuízo de tecer os comentários a seguir.
De início, entendo que não há reparos a fazer nos pareceres precedentes no sentido da legalidade da averbação de 10 meses e 4 dias, na condição de aluno aprendiz, nas concessões (inicial e alteração) emitidas em favor do inativo Irineu Luiz de Carvalho.  Consoante a certidão emitida em 21/1/1993, pela Escola Técnica Federal de Goiás (peça 21, p. 14-15) , consta como período averbado apenas o tempo líquido de efetivo labor (10 meses e 4 dias) na condição de aluno aprendiz, além das seguintes informações, extraídas no que interessa ao caso em análise:
Certificamos que o Sr Irineu Luiz de Carvalho frequentou o Curso Industrial básico como Aluno-Aprendiz nesta Instituição Federal de Ensino cujas atividades foram regulamentadas pela Lei 4.073 de 30/1/1942, no período de 20/2/1958 a 20/12/1958, sendo que o período letivo era contado de 20 de fevereiro a 20 de dezembro de cada ano;
Certificamos que o Aluno-aprendiz acima identificado participava da elaboração de produtos e encomendas por órgãos públicos e por particulares nas oficinas da Escola;
Certificamos ainda que, para a remuneração da mão-de-obra dos Alunos-Aprendizes, eram destinados 5/8 da dotação de que trata o art. 5º do Decreto-Lei 8.590 de 8/1/46, conforme legislação orçamentária pertinente e que até 16/2/59 o Ensino industrial era regulamentado pelo aludido Decreto-lei e que a partir de 16/12/1959 passou a ser regulamentado pela Lei 3.552 de 16/2/1959.
 (...) 
Diante do que foi acima transcrito e considerando que as concessões emitidas em favor do Sr. Irineu Luiz de Carvalho tiveram vigência em 27/5/1993 (inicial) e 12/7/1994 (alteração) , entendo que restam atendidos os requisitos previstos no Enunciado 96, da Súmula de Jurisprudência do TCU. Por tal razão, não há óbice para que os atos mencionados recebam a chancela da legalidade.
No que diz respeito ao tempo rural averbado nas aposentadorias emitidas em favor de Elena Moreira Monteiro, João Manoel Caldeira Netto e Augusta Maria Venturini observo que a jurisprudência desta Corte há muito firmou entendimento no sentido da impossibilidade de contagem do referido tempo para fins de aposentadoria estatutária se não houver comprovação dos recolhimentos previdenciários referentes ao período averbado. Nesse sentido é o teor do Enunciado 268 da Súmula de Jurisprudência desta Corte de Contas: “O tempo de atividade rural somente poderá ser averbado para fins de aposentadoria no serviço público se recolhidas as respectivas contribuições previdenciárias na época própria ou, posteriormente, de forma indenizada”.
Quanto aos argumentos sustentando a aplicação da decadência administrativa e dos princípios da segurança jurídica, ato jurídico perfeito e direito adquirido, destaco que, nos termos da jurisprudência do STF, os atos de concessão de aposentadoria têm natureza complexa, nascendo de forma precária a partir da concessão pelo gestor competente e aperfeiçoando-se apenas após o registro pela Corte de Contas. Assim, o ato de aposentadoria somente passa a estar plenamente formado (perfeito) , válido (aferição da legalidade com reflexo de definitividade perante a Administração) e eficaz (plenamente oponível a terceiros, deixando de apresentar executoriedade provisória) quando recebe o registro pela Corte de Contas. Portanto, não havendo o registro, não se aplica o prazo decadencial previsto no art. 54 da Lei 9.784/1999 e nem os princípios aduzidos pelos interessados que se manifestaram nos autos.
Em razão da exclusão do tempo rural averbado e considerando o longo tempo decorrido entre a vigência dos atos e a apreciação de mérito por esta Corte de Contas, tenho por pertinentes as ponderações acrescidas pelo Ministério Público de Contas para os casos dos inativos Elena Moreira Monteiro, Joao Manoel Caldeira Netto e Augusta Maria Venturini.
Em relação à ex-servidora Elena Moreira Monteiro, aposentada voluntariamente com proventos integrais e com o cômputo de 30 anos, 4 meses e 25 dias, o tempo rural averbado soma 5 anos e 2 dias. Subtraído o tempo indevido e considerando que a referida aposentadoria é anterior a 15/12/1998, data de publicação da Emenda Constitucional 20/1998, é cabível a contagem do tempo de inatividade suficiente para a obtenção da proporcionalidade mínima de 25/30 (mulher) ou 30/35 (homem) , nos termos do que dispõe a Súmula TCU 74. Nesse caso, a interessada poderá optar por manter-se aposentada com a proporção mínima de 25/30.
No que diz respeito ao ex-servidor João Manoel Caldeira Neto, observo que ele se aposentou com 31 anos, 2 meses e 18 dias, tendo averbado 19 anos, 10 meses e 12 dias em atividade rurícola. Mesmo com a exclusão do tempo rural e o cômputo do tempo de inatividade até 15/12/1998, o interessado não contaria os 30 anos suficientes para ser inativado com a proporção mínima de 30/35. Entretanto, dada a idade avançada do inativo, que já está impossibilitado de retornar à ativa por haver atingido os 75 anos e o longo tempo desde sua aposentadoria (mais de 26 anos) , entendo que deva ser deferida a possibilidade de o interessado permanecer aposentado com a fração de 30/35. Destaco que essa solução foi adotada para casos idênticos nos Acórdão 13239/2019-TCU-Primeira Câmara, da relatoria do Min. Walton Alencar Rodrigues e 1.273/2020-TCU-1ª Câmara, da relatoria do Min. André Luis de Carvalho.
No que diz respeito a ex-servidora Augusta Maria Venturini, houve a contagem de 29 anos, 2 meses e 29 dias de tempo de serviço, sendo 4 anos e 2 dias computados a título de tempo rural. Excluindo o lapso temporal mencionado, restariam ainda 25 anos, 2 meses e 27 dias de tempo de serviço, os quais autorizariam a interessada a permanecer na inatividade, porém com a proporção de 25/30. 
Vale mencionar que os ex-servidores Elena Moreira Monteiro, Joao Manoel Caldeira Netto e Augusta Maria Venturini poderão optar pelo recolhimento, ao INSS, das contribuições previdenciárias relativas ao tempo rural averbado, de forma indenizada, mantendo, com isso, o cálculo de seus benefícios da maneira que foram originalmente concedidos. Por fim, convém esclarecer às inativas Augusta Maria Venturini e Elena Moreira Monteiro que, caso queiram, poderão optar por retornar à atividade para completar o tempo excluído, alertando que, nesse caso, a nova aposentadoria se dará com base nas regras vigentes no momento da aposentação.
Ante o exposto, VOTO para que seja adotada a minuta de acórdão que ora trago ao exame deste Colegiado.
TCU, Sala das Sessões Ministro Luciano Brandão Alves de Souza, em 7 de abril de 2020.
Ministro VITAL DO RÊGO 
Relator